【裁判字號】    90,重訴,315
【裁判日期】    920829
【裁判案由】    侵權行為損害賠償
【裁判全文】
臺灣板橋地方法院民事判決  九十年度重訴字第三一五號
    原      告    丙○○
                  庚○○
    共      同
    訴訟代理人    李進成律師
                  黃勝文律師
    被      告    蓮美建設事業股份有限公司
    兼法定代理人  己○○
    被      告    亞聯建材有限公司（原名亞聯營造有限公司）
    法定代理人    甲○○
    右三人共同
    訴訟代理人    乙○○律師
    被      告    顏堯山即顏堯山建築師事務所
    訴訟代理人    易定芳律師
    複  代理人    戊○○
右當事人間請求侵權行為損害賠償事件，本院判決如左：
    主      文
被告蓮美建設事業股份有限公司、亞聯建材有限公司、己○○應連帶給付原告丙○○
新臺幣貳佰肆拾肆萬仟捌佰柒拾元、原告庚○○新臺幣陸拾萬肆仟捌佰壹拾柒
元，及均自民國九十年五月十八日起至清償日止，按年息百分之五計算之利息。
被告蓮美建設事業股份有限公司應給付原告丙○○新臺幣拾肆萬壹仟捌佰捌拾捌元
、原告庚○○新臺幣伍萬貳仟壹佰玖拾貳元，及均自民國九十年五月十八日起至清償
日止，按年息百分之五計算之利息。
原告其餘之訴駁回。
訴訟費用由被告蓮美建設事業股份有限公司、亞聯建材有限公司、己○○連帶負擔五
分之二、原告庚○○負擔十分之一、餘由原告丙○○負擔。
本判決第一項於原告丙○○、庚○○分別以新臺幣捌拾貳萬元、貳拾貳萬元為被告蓮
美建設事業股份有限公司、亞聯建材有限公司、己○○供擔保後，得假執行；但於假
執行程序實施前，被告蓮美建設事業股份有限公司、亞聯建材有限公司、己○○如以
新臺幣貳佰肆拾肆萬仟捌佰柒拾元、新臺幣陸拾萬肆仟捌佰壹拾柒元分別為原
告丙○○、庚○○預供擔保，得免為假執行。
本判決第二項於原告丙○○、庚○○分別以新臺幣拾貳萬元、貳萬元為被告蓮美建設
事業股份有限公司供擔保後，得假執行；但於假執行程序實施前，被告蓮美建設事業
股份有限公司如以新臺幣拾肆萬壹仟捌佰捌拾捌元、伍萬貳仟壹佰玖拾貳元分別為
原告丙○○、庚○○預供擔保，得免為假執行。
原告其餘假執行之聲請駁回。
    事      實
甲、原告方面：
  一、聲明：
    (一)被告應連帶給付原告丙○○新臺幣（下同）八百零三萬九千三百十二元，原告
      庚○○一百三十五萬四千七百零八元，及均自起訴狀繕本送達翌日起至清償日
      止，按年息百分之五計算之利息。
    (二)被告應自民國九十年四月十二日起，至給付如聲明第一項中回復原狀部分之賠
      償金額（原告丙○○部分為四百零三萬四千四百元；原告庚○○部分為六十五
      萬二千四百元）前，按月於每月十二日連帶給付原告丙○○八萬五千四百七十
      二元，連帶給付庚○○一萬三千零四十八元，及均自應給付日起至清償日止，
      按年息百分之五計算之利息。
    (三)原告願供擔保，請准宣告假執行。
  二、陳述：
    (一)坐落臺北縣三重市○○○段菜寮小段四三三、四三三之一一、四三三之一二、
      四三四之二四地號土地上之「重新貴族」建物（下稱系爭建物），係被告蓮美
      建設股份有限公司 (下稱蓮美公司）與地主所合建，並以蓮美公司為起造人，
      亞聯建材有限公司（原名亞聯營造有限公司，下稱亞聯公司）為承造人，顏堯
      山即顏堯山建築師事務所（下稱被告顏堯山）為設計及監造人。該建物因地下
      室連續壁八公尺至十二公尺間有混凝土包泥之現象，致於八十八年五月十二日
      上午地下室發生連續壁破裂溢泥之情形，使原告丙○○所有門牌號碼為臺北縣
      三重市○○○路八巷八號一樓至五樓之建物，及原告庚○○所有門牌號碼臺北
      縣三重市○○○路八巷十二號三樓之建物因地基下陷而發生嚴重之傾斜倒塌。
    (二)按系爭建物於施工前曾作基地鑽探報告，即發現基地土質鬆軟，鄰近地質特殊
      ，自應特別注意施工方法及品管；其後於地下室連續壁施作混凝土澆置時，應
      謹慎小心並注意穩定液之品質，讓塌孔減少發生；連續壁施作完成後，並應定
      時檢測有無異樣，如發現有異，即應迅速施作強力灌漿等措施，以預防災害之
      發生。系爭建物之連續壁工程固係由被告亞聯公司轉包予訴外人聯名工程有限
      公司（下稱聯名公司）所施作，然施作高層建築物時，工程之挖土施工足以動
      搖損壞鄰地房屋，為一般人皆知之事，從而定作人交付承攬人施工時，即應注
      意承攬人之能力，並應注意工程安全，以免加害鄰地（最高法院七十四年度台
      上字第一四五八號判決參照）。經查：
    1.依被告亞聯公司與聯名公司間承包合約書第七條：「甲方（即被告亞聯公司）
      所派主持工程人員有監督工程及指示乙方（即聯名公司）之權，：：倘所做之
      工程草率，不合規定得通知乙方拆除重做」等語可知，被告亞聯公司對於聯名
      公司具有監督及指示之權，聯名公司就此工程之施作，亦係被告亞聯公司之履
      行輔助人，詎被告亞聯公司未注意聯名公司是否具有施作能力，被告蓮美公司
      亦未注意亞聯公司之能力，且均未於聯名公司施作完成後定期檢測以預防災害
      ，顯見渠等之定作與指示有過失，依民法第一百八十九條但書之規定，即應對
      原告之損失負賠償責任。
    2.復按建築物在施工中，鄰接其他建築物施行挖土工程時，對該鄰接建築物，應
      視需要作防護其傾斜或倒壞之措施，建築法第六十九條定有明文，倘違反前開
      規定，致生損害於他人，依民法第一百八十四條之規定，應推定其有過失，本
      件被告蓮美公司、亞聯公司未依前揭規定為必要之防護措施，致原告所有之建
      物受損，依建築法第六十九條、民法第一百八十四條第二項前段之規定，亦應
      負損害賠償責任。
    3.被告蓮美公司為系爭「重新貴族」建物之起造人，依民法第一百九十一條之規
      定，亦應負損害賠償責任。
    4.被告己○○為被告蓮美公司、亞聯公司二公司之負責人，其怠於監督、指揮下
      包聯名公司就相關防護工程為一定之施作品質，顯違反建築法第六十九條規定
      ，並因而致原告房屋毀損。依民法第二十八條、公司法第二十三條之規定，其
      與被告蓮美公司、亞聯公司間，應分別連帶負損害賠償責任。
    5.被告顏堯山為系爭建物之監造人，在建築上「監工」與「監造」之界限並不明
      確，雖依業界習慣「監工」係對施工過程、「監造」係對品質之確認及查核，
      然二者之區別似未有法律上之依據。且澆置縱屬監工之範圍，但在施作完畢後
      如有包泥會造成連續壁滲水或裂縫等情形，此種跡象於連續壁完成後之定期檢
      測即可發現，此即為監造人所應負之責任。系爭建物之連續壁已完成一年，並
      已逐層營建到第十二樓，一般連續壁破洞如非甚大，本可於災害發生之際回填
      水泥以擋住泥砂與地下水外流，然本件破洞甚大，於災害發生時竟無法以水泥
      回填，可知連續壁有此現象並非小瑕疵而無法於定期檢查中發現，而被告顏堯
      山於如此久之施工時間中竟未檢測發現此一嚴重缺失，顯有違建築師法第十八
      條、第十九條及建築技術規則建築構造編第九條等保護他人法律之規定，具有
      過失甚明，依民法第一百八十四條第二項規定，建築法第二十六條規定，即應
      就原告之損害負賠償責任。
    6.就法人之侵權行為能力部分，依法人實在說理論，應予肯定，如法人之代表機
      關即董事或其他有代表權之人於執行職務中加害於他人，並符合侵權行為之要
      件時，法人依民法第二十八條之規定，即應與行為人對被害人連帶負損害賠償
      責任。
    7.被告蓮美公司、亞聯公司、顏堯山之行為係造成原告損害之共同原因，依民法
      第一百八十五條之規定，屬共同侵權行為，應對原告連帶負損害賠償責任。
    (三)請求範圍：
    1.房屋本體回復原狀重建費用：
      原告所有之上開建物均為鋼筋混凝土結構，原告丙○○之建物面積計為一百點
      八六坪，原告庚○○之建物面積為十六點三一坪，每坪以基本造價四萬元計算
      ，共計應賠償原告丙○○四百零三萬四千四百元、原告庚○○六十五萬二千四
      百元。
    2.屋內財損部分：
    (1)被告蓮美公司曾與原告丙○○達成協議，同意賠償二百二十一萬元，爰依雙方
      協議書之法律關係，請求被告蓮美公司給付。其餘依侵權行為法律關係請求之
      被告部分，上開二百二十一萬元亦可作為原告丙○○所受屋內財損之估定。
    (2)被告庚○○部分因房屋倒塌，僅入內取出祖先牌位，其餘冷氣機、沙發等財物
      共計損失四十二萬八千三百元。
    3.安置費部分：
      原告與被告蓮美公司曾於八十八年五月十五日達成如原證六協調事宜紀錄所示
      之協議，承諾發給安置費一樓每坪九百六十元，二樓以上每坪八百元（已發放
      二期），原告丙○○部分每月計為八萬五千四百七十二元，自八十八年五月十
      二日至九十年四月十一日為二十三個月，扣除已付兩個月後為二十一個月，即
      尚應支付一百七十九萬四千九百十二元；原告庚○○部分每月應付一萬三千零
      四十八元，二十一個月即為二十七萬四千零八元。另起訴後至被告給付前揭回
      復原狀重建費用（原告丙○○部分為四百零三萬四千四百元，原告庚○○部分
      為六十五萬二千四百元）前，被告蓮美公司亦應按月於每月十二日連帶給付原
      告丙○○八萬五千四百七十二元，連帶給付原告庚○○一萬三千零四十八元正
      ，及各自應給付日起至清償日止，按年息百分之五計算之利息。其餘被告部分
      則係依侵權行為之法律關係請求，並以前揭安置費發放標準作為賠償依據。
  三、證據：提出平面圖、合作興建房屋契約書、土木技師公會鑑定報告、協調事宜
            紀錄、協議書、建築改良物登記簿、蓮美公司函文、臺北縣政府函文及
            其會議紀錄、重建會議紀錄、明台產物保險股份有限公司函文、臺灣省
            建築師公會函文、陳情書、亞聯公司函文、證明書、支票、和解書影本
            各乙份、重建設計圖、存證信函、造價參考表、臺北縣政府工務局函文
            影本各二份、土地所有權狀、建物登記謄本影本各五份、建築改良物所
            有權狀影本六份、剪報資料影本十份、照片七十幀為證。
乙、被告蓮美建設事業股份有限公司、亞聯建材有限公司、己○○方面：
  一、聲明：
    (一)原告之訴及假執行之聲請均駁回。
    (二)如受不利判決，願供擔保請准宣告免為假執行。
  二、陳述：
    (一)民法第一百八十四條第一項所定之二種侵權行為類型僅適用於自然人，被告蓮
      美公司、亞聯公司乃係法人，原告本於上開規定向渠等主張侵權行為損害賠償
      之請求，自屬無據。又本件被告蓮美公司僅係系爭建物興建計畫之現金投資法
      人，並將興建工作委由被告亞聯公司施作，被告亞聯公司並將連續壁之工程發
      包由聯名公司施作，依民法第一百八十九條之規定，應由實際承攬之行為人負
      損害賠償責任，與定作人即被告蓮美公司、亞聯公司無涉。
    (二)依臺灣省土木技師公會之鑑定報告所示，系爭災害發生之原因有三，一為連續
      壁在八公尺至十二公尺間「推斷」有混凝土包泥現象；二為場地不佳、土質鬆
      軟、地下水位高、土壤中有硬物；三為臺灣北部多雨氣候，地下水上升，及一
      年來臺灣北部有六次地震，尤其是八十八年五月七日之地震有加害之影響。由
      此可見系爭建物連續壁之混凝土包泥現象僅為因素之一，且該包泥現象僅係推
      斷而已，無從確定是否確實發生；又該混凝土包泥現象據臺灣省土木技師公會
      覆稱，依目前施工程序無法完全預測與防止，上開鑑定報告之製作人即鑑定證
      人楊高雄於另案中亦證稱：「一般大臺北地區因為地質的問題，都不會這樣偷
      工減料做」等語，顯見原告依上開鑑定報告即認系爭建物之連續壁施作不當，
      自嫌速斷，遑論被告亞聯公司就此具有過失。另該鑑定報告認：「本基礎工程
      在設計上均屬安全」，而依基礎工程施工時之監測報告所示，編號 S12之壁體
      傾斜管於八十七年六月二十九日至七月六日變形量多增加一公分，但整體變形
      量最大一．七一公分，小於原設計容許最大變形量四公分，尚在容許範圍內等
      語，足證本件工程被告亞聯公司均依建築師之專業設計及監造按圖施工，並無
      過失，且基礎工程及開挖均符合安全標準。
    (三)建築法第六十一條係規定監造人之責任，與被告蓮美公司、亞聯公司無涉。而
      建築法第六十九條，係於建物「施工中」且在進行「挖土工程」時，方有適用
      ，本件事故發生時，系爭建物之挖土工程、連續壁工程已完成一年以上，與建
      築法第六十九條之規定並不相符。又本件連續壁工程被告亞聯公司係委由專業
      廠商即聯名公司施作，由該公司登記營業項目包含「機械、重機械等起重工程
      之承攬」觀之，聯名公司應具有施作連續壁及地質鑽探之專業能力，被告亞聯
      公司即非於選擇包商時未盡審查之責。再由被告亞聯公司與聯名公司之工程承
      包契約書估價單中可知，包含「地質改良補強樁」、「連續壁施工費」、「止
      水樁」等必要之防護措施，所用之鋼筋、混凝土亦均經檢驗合格，足認被告亞
      聯公司已為必要之防護措施，並無違反建築法第六十九條之情形，亦無過失可
      言。
    (四)被告己○○於事故發生時固為被告蓮美公司及亞聯公司之負責人，然系爭工程
      之施作乃係委託專業建築師設計、監造，並委託專業營造商按圖施工，被告己○○並無疏失，原告未能證明被告己○○有何侵權行為對其造成損害，即遽依
      侵權行為之法律關係向被告己○○為損害賠償之請求，顯屬無據。
    (五)此外，被告蓮美公司已於八十九年一月十七日與原告就建物損毀部分之損失達
      成和解協議，由被告蓮美公司無償拆除建物，並承諾於原址重建新建物歸還於
      原所有權人，其分配方式以不少於所有權人原持有建物坪數為原則，即係以互
      易模式辦理新建，故原告原有之侵權行為損害賠償請求權即因和解之成立而消
      滅，僅得依和解契約請求，其再主張侵權行為之法律關係請求被告蓮美公司賠
      償，洵非有理。
    (六)就原告所主張之賠償項目：
    1.重建費用部分：
      原告之建物乃為加強磚造構造，原告應就其所主張之鋼筋混凝土構造負舉證責
      任，且應扣除折舊費用。
    2.裝潢財損部分：
    (1)被告蓮美公司並未同意給付原告丙○○屋內財損二百二十一萬元，該次協議僅
      係就本件事故之善後問題交換意見，證人丁○○亦證稱該部分乃係原告丙○○
      所提出之要求，被告蓮美公司僅係希望其提出證明後再討論，並未明確承諾一
      定賠償等語。
    (2)原告庚○○部分，其當時業已搬出屋內所有家具；且其所請求之項目僅列出明
      細，並未具體舉證，估價亦屬過高，應扣除折舊費用。
    3.安置費用部分：
      被告蓮美公司最多僅同意發放六個月，並已發放二個月之安置費。另原告遲未
      履行合建義務，被告蓮美公司就此主張同時履行抗辯權。
    (七)依建築法第七十七條之規定，建築物所有權人、使用人應維護建築物合法使用
      ，與其構造及設備安全。而依前開鑑定報告所示，系爭建物基地鄰近施工中之
      工程有重新路五二號、七四之八二號二處，該基地與系爭建物之基地均相距不
      遠，施工時程相距二個月左右，可知原告當時即有義務維護其所有建物之結構
      與設備安全。詎原告丙○○所有之建物，屋後及屋前第一層至第五層均加蓋違
      建，違章加建並占用六米寬道路達一公尺，完全破壞建築物之結構連結載重，
      從而原告建物之地層下陷，乃係因其未加強維護其建物，並嚴重違章破壞建物
      連結結構安全所致，對於損害之發生，與有過失。另原告之建物於興建時並無
      地質改良設計，導致其基地土質長期遭受天然地下水位侵蝕，加速土讓液化，
      使其基地因無力承受建物重量而受損下陷，同時造成側向土壓力壓迫系爭建物
      連續壁最弱之處造成破洞，亦可見原告與有過失。
  三、證據：提出鑑定報告、承諾書、建築圖、慰問金收據、房屋補助金收據、請照
            委託書、臺北縣政府函文、個案合約書、合作興建合約書、建造執照、
            剖面圖、建造執照副本通知書、協議書、平面圖、建造面積計算表、工
            程承攬合約書、工程承包合約書、建築改良物登記簿、原貌重建費用計
            算資料、地基探查試驗報告書、本院八十八年度訴字第一一八○號判決
            暨其確定證明書、九十年度訴字第八八八號判決、臺灣板橋地方法院檢
            察署檢察官八十八年度偵字第第一二七八五號不起訴處分書、臺灣高等
            法院檢察署九十二年度上聲議字第一一四號處分書、臺北高等行政法院
            八十九年度訴字第二二九一號判決、起造人名冊、公司基本資料查詢表
            、土木技師公會函文、施工說明、混凝土、鋼筋檢驗證明書、公司變更
            登記表影本各乙份、存證信函影本二份、會議紀錄影本五份、剪報資料
            影本三份、照片十三幀為證。
丙、被告顏堯山即顏堯山建築師事務所方面：
  一、聲明：
    (一)原告之訴及假執行之聲請均駁回。
    (二)如受不利判決，願供擔保請准宣告免為假執行。
  二、陳述：
    (一)被告顏堯山固為重新貴族建築案之設計人兼監造人，惟設計之責任範圍，依建
      築師法第十七條之規定為「設計之圖樣、說明書及其他書件，應合於建築法及
      基於建築法所發布之建築技術規則、建築管理規則及其他有關法令之規定；其
      之責任範圍，依建築師法第十八條之規定，則為「監督營造業依照前條設計
      之圖說施工，遵守建築法令所規定監造人應辦事項，查核建築材料之規格
      及品質，其他約定之監造事項」。本件事故原告認係因連續壁施工不當所造
      成，然經臺灣省土木技師公會鑑定後，認基地基礎工程在設計上均為安全，顯
      見連續壁有混凝土包泥現象，並非因被告顏堯山之設計所致，其設計即無任何
      缺失可言。而連續壁混凝土包泥現象，經鈞院函詢臺灣省土木技師公會，該公
      會覆稱：「有關『包泥』現象，主要是連續壁混凝土澆置時，發生局部塌孔，
      造成泥土被混凝土包入壁體內，此狀況在混凝土澆置時常會發生，只有施工時
      謹慎小心並注意穩定液之品質，讓塌孔減少發生，依目前施工程序無法完全預
      測與防止」等語，顯見此乃係肇因於施工問題，並非未依圖施工。按被告顏堯
      山僅須監督按設計之圖說施工，即已盡監造責任，至施工之進行，非屬監造責
      任範圍，其因施工不當造成之損害，應屬承造人之責任。又起訴事實與本件相
      同之鈞院八十九年度重訴字第一八七號損害賠償事件中，法院亦曾就施工時之
      監測報告問題函詢臺灣省土木技師公會，經該公會覆稱基礎工程施工時之監測
      報告，均在容許範圍內，顯見被告之監造並無任何疏失可言。
    (二)被告顏堯山並未參與系爭協議書之簽署，原告依協議書作為其請求權之張本，
      顯乏所據。又原告就其所受損害之範圍，並未有適切之證明，實難憑採。
  三、證據：提出本院九十年度訴字第八八八號、九十年度重訴字第二六二號判決、
            土木技師公會函文影本各乙份為證。
丁、本院依職權訊問證人丁○○，及向臺灣省建築師公會臺北縣辦事處調取建物平均
    造價一覽表、向臺北縣政府調取七十一年重建字第二一五五號建造及使用執照全
    卷、向行政院主計處函詢國富統計之耐久及半耐久財資料。
    理      由
甲、程序方面：
一、被告亞聯營造有限公司於本件訴訟進行中更名為亞聯建材有限公司，其法定代理
    人並變更為甲○○，原法定代理人己○○之法定代理權即已消滅，揆諸民事訴訟
    法第一百七十條之規定，甲○○聲請承受訴訟，即屬合法，合先敘明。
二、按訴狀送達後，原告固不得將原訴變更或追加他訴，但請求之基礎事實同一者，
    不在此限，民事訴訟法第二百五十五條第一項第二款定有明文。本件原告起訴原
    係主張民法第一百八十四條第一項前段、第一百八十五條、公司法第二十三條及
    如原證七所示之協議書、如原證六協調事宜紀錄所示協議之法律關係請求，嗣追
    加建築法第二十六條、六十一條、六十九條、民法第一百八十四條第二項、第一
    百八十九條、第一百九十一條等訴訟標的，均係基於原告所有之房屋因系爭建物
    連續壁破裂致損毀此一基礎事實，揆諸前揭法條之規定，其追加自屬合法，應予
    准許。
乙、實體方面：
一、本件原告起訴主張：系爭「重新貴族」建物，係以被告蓮美公司為起造人，被告
    亞聯公司為承造人，被告顏堯山為設計及監造人。該建物因地下室連續壁八公尺
    至十二公尺間有混凝土包泥之現象，致於八十八年五月十二日上午發生連續壁破
    裂溢泥之情形，使原告丙○○所有門牌號碼為臺北縣三重市○○○路八巷八號一
    樓至五樓之建物，及原告庚○○所有門牌號碼臺北縣三重市○○○路八巷十二號
    三樓之建物因地基下陷而發生嚴重之傾斜倒塌。被告蓮美公司除與原告達成如原
    證六協調事宜紀錄所示協議願發放六個月之安置費外，並以原證七所示之協議書
    承諾賠償原告丙○○裝潢財損二百二十一萬元。按系爭建物於施工前曾作基地鑽
    探報告，即發現基地土質鬆軟，鄰近地質特殊，自應特別注意施工方法及品管；
    其後於地下室連續壁施作混凝土澆置時，應謹慎小心並注意穩定液之品質，讓塌
    孔減少發生；連續壁施作完成後，並應定時檢測有無異樣，如發現有異，即應迅
    速施作強力灌漿等措施，以預防災害之發生。詎蓮美公司、亞聯公司疏未注意實
    際承包施作連續壁工程之聯名公司施作能力，且未依建築法第六十九條規定為必
    要之防護措施；而被告己○○為被告蓮美公司、亞聯公司二公司之負責人，其怠
    於監督、指揮下包聯名公司就相關防護工程為一定之施作品質，亦違反建築法第
    六十九條規定，並因而致原告房屋毀損；被告顏堯山為系爭建物之監造人，於長
    達一年之施工時間中竟未檢測發現此一嚴重缺失，顯有違建築師法第十八條、第
    十九條及建築技術規則建築構造編第九條等保護他人法律之規定，爰依建築法第
    二十六條、第六十一條、第六十九條、民法第二十八條、一百八十四條前段、第
    一百八十四條第二項、第一百八十五條、第一百八十九條、第一百九十一條、公
    司法第二十三條及如原證七所示之協議書、如原證六協調事宜紀錄所示協議等法
    律關係，請求原告連帶賠償如其聲明第一、二項所示房屋回復原狀之重建費用、
    屋內裝潢財損、及安置費用等語。
二、被告蓮美公司、亞聯公司、己○○以：被告蓮美公司已於八十九年一月十七日與
    原告就建物損毀部分之損失達成和解協議，原告原有之侵權行為損害賠償請求權
    即因和解之成立而消滅，僅得依和解契約請求；民法第一百八十四條第一項所定
    之二種侵權行為類型僅適用於自然人，不及於被告蓮美公司、亞聯公司等法人；
    又本件被告蓮美公司及亞聯公司僅係連續壁工程之定作人，依民法第一百八十九
    條之規定，應由實際承攬之行為人負損害賠償責任；再依臺灣省土木技師公會之
    鑑定報告所示，僅係推斷連續壁在八公尺至十二公尺間有混凝土包泥現象，並無
    實際證據，且該連續壁之混凝土包泥現象僅係事故發生因素之一，依目前施工程
    序亦無法完全預測與防止，顯難以此認系爭建物之連續壁施作不當。另建築法第
    六十九條，係於建物「施工中」且在進行「挖土工程」時，方有適用，本件事故
    發生時，系爭建物之挖土工程、連續壁工程已完成一年以上，與建築法第六十九
    條之規定並不相符。又本件連續壁工程被告亞聯公司已要求聯名公司施作地質改
    良補強樁、連續壁、止水樁等必要之防護措施，所用之鋼筋、混凝土亦均經檢驗
    合格，足認被告亞聯公司已為必要之防護措施，並無違反建築法第六十九條之情
    形。再者，系爭工程之施作乃係委託專業建築師設計、監造，並委託專業營造商
    按圖施工，被告己○○並無疏失可言。而就原告所主張之賠償項目部分，原告之
    建物乃為加強磚造構造，並非鋼筋混凝土構造，被告蓮美公司亦未同意給付原告
    丙○○屋內財損二百二十一萬元，原告庚○○當時已搬出屋內所有家具；且其所
    請求之項目僅列出明細，並未具體舉證，安置費用部分，被告蓮美公司最多僅同
    意發放六個月，並已發放二個月之安置費。此外，原告丙○○未加強維護其建物
    ，嚴重違章破壞建物連結結構安全，且原告所有之建物於興建時並無地質改良設
    計，使其基地因無力承受建物重量而受損下陷，可見原告就系爭損害之發生，亦
    與有過失等語，以資抗辯。
三、被告顏堯山以：其固為系爭重新貴族建築案之設計人兼監造人，然經臺灣省土木
    技師公會鑑定後，認基地基礎工程在設計上均為安全，顯見連續壁有混凝土包泥
    現象，並非因被告顏堯山之設計所致，其設計即無任何缺失可言。而連續壁混凝
    土包泥現象，乃係肇因於施工問題，並非未依圖施工。按被告顏堯山僅須監督按
    工不當造成之損害，應屬承造人之責任，被告之監造並無任何疏失可言。又被告
    顏堯山並未參與系爭協議書之簽署，原告依協議書作為其請求權之張本，顯乏所
    據，此外原告就其所受損害之範圍，並未有適切之證明等語，以資抗辯。
四、查兩造對於前揭「重新貴族」建物係由被告蓮美公司與其餘地主共同起造，被告
    亞聯公司承造，被告顏堯山設計及監造，連續壁工程部分係由被告亞聯公司轉包
    予訴外人聯名公司施作，嗣於八十八年五月十二日因系爭建物地下室連續壁破裂
    溢泥、地基下陷導致原告所有前揭建物損毀，被告己○○當時為被告蓮美公司、
    亞聯公司之負責人等事實並不爭執，並有合作興建房屋契約書、土木技師公會鑑
    定報告、建築改良物登記簿、建造執照、工程承包合約書影本各乙份、土地所有
    權狀、建物登記謄本影本各五份、建築改良物所有權狀影本六份附卷可稽，自堪
    信為真實。
五、按當事人對於必要之點互相表示意思一致者，契約方為成立，此觀民法第一百五
    十三條之規定自明。本件被告蓮美公司主張已於八十九年一月十七日與原告就建
    物損毀部分之損失達成和解協議，無非係以其九十年五月二十五日答辯狀所附證
    物四之拆除及重建承諾書為據，惟查前揭承諾書中除載明由被告蓮美公司無償拆
    除建物外，於第二點中係約定被告蓮美公司「同意在原址重建新建築物歸還原所
    有權人，其分配方式以不得少於所有權人原持有之建物坪數為原則，在縣政府核
    准興建後雙方再立新合約」等語，揆其內容僅係約定於原址重建「新建築物」，
    且由其特別記載分配方式之原則以觀，顯見兩造間並非約定以在原址重建與「原
    建築物」相同之建物作為回復原狀之方法，而係約定以建築「新建築物」之方式
    作為賠償甚明，故該份協議性質上類同於一般地主與建設公司所訂立之合建契約
    。而該新建築物之構造、樓層、面積、被告蓮美公司與原所有權人之分配方式等
    等，當屬契約之必要之點，於上開承諾書中僅提及原則上之分配方式，至於超出
    原所有權人原持有建物面積之建物如何分配，並未特定，而建築物之構造、樓層
    、面積等其他必要之點，更付之闕如，嗣後被告蓮美公司與原告間之協調會紀錄
    中雖曾進一步討論，惟多為原受災戶間達成共識，與被告蓮美公司間就上開必要
    之點並未有具體之協議，自難單以該份承諾書即認兩造間之和解契約即已成立。
    況被告蓮美公司嗣後所提之原貌重建和解書，亦未經原告簽名同意，足認兩造間
    並未成立和解契約，堪以認定。
六、按土地上之建築物或其他工作物所致他人權利之損害，由工作物之所有人負賠償
    責任。但其對於設置或保管並無欠缺，或損害非因設置或保管有欠缺，或於防止
    損害之發生，已盡相當之注意者，不在此限，民法第一百九十一條第一項定有明
    文。經查：
  (一)被告蓮美公司為系爭「重新貴族」建物之起造人之一，且其自承就此投資案，被
    告蓮美公司係出資百分之五十，並有建設個案投資說明書及其股份異動補充說明
    影本各乙份附卷可稽，則被告蓮美公司為系爭建物之所有人之一，堪以認定。被
    告蓮美公司既對於原告所有前揭建物係因系爭「重新貴族」建物地下室連續壁破
    裂溢泥、地基下陷而沈陷毀損等情並不爭執，揆諸首揭法條之規定，即應就其對
    於設置或保管並無欠缺，或損害非因設置或保管有欠缺，或於防止損害之發生，
    已盡相當之注意等事實負舉證責任。
  (二)本件事故之發生原因，經被告亞聯公司申請臺灣省土木技師公會鑑定結果，認：
    「有三個必要連結因素，因素一、為連續壁在八公尺～十二公尺之間有混凝土包
    泥現象，因素二、為場地不佳、土質鬆軟、地下水位高，土壤中有硬物，因素三
    、為台灣北部有多雨氣候使地下水上升，以及一年來台灣北部有六次地震，尤其
    在八十八年五月七日之地震更有加害之影響」，有該鑑定報告影本乙份附卷可稽
    。經本院再就事故原因函詢該公會後，亦據該公會覆稱：「有關『包泥』現象，
    主要是連續壁混凝土澆置時，發生局部塌孔，造成泥土被混凝土包入壁體內，此
    狀況在混凝土澆置時常會發生，只有施工時謹慎小心並注意穩定液之品質，讓塌
    孔減少發生，依目前施工程序無法完全預測與防止」等語，有該公會九十年十月
    十六日（九○）省土技字第三六五五號函在卷可參。被告蓮美公司雖質疑就混凝
    土包泥情形部分，鑑定單位僅係推斷，並無實證云云，然該公會經本院函詢後業
    已以前開函文覆稱其係依「訪談施工人員口述、監測紀錄報告及專業判斷」而認
    定，並已於鑑定報告中就監測系統部分分析甚詳（如後(三)所述），既合乎經驗及
    論理法則，被告復未能指出其可疑之處，自可採信，況依首揭法條之規定，乃係
    被告蓮美公司須就其保管或設置無欠缺負舉證責任，而非原告須具體證明被告蓮
    美公司之保管或設置有欠缺。又上開回函中雖稱依目前施工程序「無法完全」預
    測與防止混凝土包泥現象，但非即指施工時「無須」預測與防止，仍應盡善良管
    理人之注意義務以避免此現象發生，要屬當然，從而被告蓮美公司仍須證明其對
    於損害之發生已盡相當之注意，自不待言。
  (三)系爭「重新貴族」建物於八十七年十一月十三日即已有住戶反應「工地開挖後，
    並造成鄰房地層下陷、牆壁嚴重龜裂」等情，有原告所提陳情書、三重市公所函
    文、被告亞聯公司函文影本各乙份、臺北縣政府工務局函文影本二份附卷可稽，
    被告蓮美公司即應就此徹底檢測連續壁是否具有瑕疵，以避免損害之發生。再依
    前揭鑑定報告所載，本件事故發生點為編號十七之公單元連續壁，該單元有安裝
    編號 S12壁體內傾斜管一處，由系爭「重新貴族」建物基地安全監測系統、觀測
    及分析報告中，顯示該編號 S12壁體內傾斜管之變形量於八十七年六月二十九日
    至同年七月六日間多增加一公分，雖總變形量未達危險值四公分，惟仍可推斷連
    續壁編號十七單元在八至十二公尺之間，應有混凝土包泥之情形（參見該鑑定報
    告八‧一－五），亦可見被告蓮美公司並非不能預見該連續壁有混凝土包泥之現
    象甚明。詎被告蓮美公司仍未採取必要之安全措施，以避免損害之發生，自難認
    其已盡相當之注意，其亦未能就其已盡相當注意之事實再負舉證責任，揆諸首揭
    法條之規定，即應負損害賠償責任，至為灼然。
七、按承攬人因執行承攬事項，不法侵害他人之權利者，定作人不負損害賠償責任，
    但定作人於定作或指示有過失者，不在此限，民法第一百八十九條定有明文。經
    查：
  (一)被告亞聯公司係系爭「重新貴族」大樓之承造人，雖其另將連續壁部分之施作工
    程委由訴外人聯名公司施作，然連續壁之施作涉及土地之開挖，極易動搖損害鄰
    地房屋，此為眾所皆知之事，被告亞聯公司自應注意聯名公司之能力，並注意工
    程安全品質，以免加害於鄰地；而依被告亞聯公司與聯名公司間之承包合約書第
    七條所載：「甲方（即被告亞聯公司）所派主持工程人員有監督工程及指示乙方
    （即聯名公司）之權，：：倘所做之工程草率，不合規定得通知乙方拆除重做」
    等語可知，被告亞聯公司對聯名公司亦具有監督及指示之權，從而被告亞聯公司
    就聯名公司之選任及工程施作如怠於注意，即屬定作或指示具有過失（最高法院
    七十四年台上字第一四五八號判決意旨參照）。
  (二)本件事故發生之原因，除天候及地質因素外，編號十七之公單元連續壁於八至十
    二公尺之間有混凝土包泥情形，亦為事故主因，已如前述。按臺灣地區多雨及地
    震，乃眾所皆知之事，施工單位自難以此卸責，而系爭建物之基地既屬場地不佳
    、地質鬆軟、地下水位高，則施工單位於施工時，更應特別注意施工方法及品管
    。就混凝土包泥現象之成因，依上開臺灣省土木技師公會之回函所示為：「主要
    是連續壁混凝土澆置時，發生局部塌孔，造成泥土被混凝土包入壁體內，此狀況
    在混凝土澆置時常會發生」，又其預防方法為：「只有施工時謹慎小心並注意穩
    定液之品質，讓塌孔減少發生，依目前施工程序無法完全預測與防止」，亦顯見
    雖該混凝土包泥現象依目前施工程序雖無法完全防免，但如於施工時謹慎小心並
    注意穩定液之品質，即可減少發生。參以本件連續壁工程依約聯名公司係於八十
    六年農曆年前即八十七年初完成，而八十七年十一月十三日即有住戶反映系爭「
    重新貴族」大樓施工導致鄰房地層下陷等情（詳如前述六、(三)），可見聯名公司
    於施作本件連續壁工程時，未特別考量前揭氣候及地質之因素，致施作時未盡謹
    慎小心之善良管理人義務，方使前揭編號十七之公單元連續壁於八公尺至十二公
    尺間發生混凝土包泥現象，而被告亞聯公司亦未注意聯名公司施作過程有無瑕疵
    ，揆諸前述說明，即屬其指示有過失，堪以認定。此外，依系爭「重新貴族」建
    物基地安全監測系統、觀測及分析報告中，顯示該編號 S12壁體內傾斜管之變形
    量於八十七年六月二十九日至同年七月六日間多增加一公分，雖總變形量未達危
    險值四公分，惟仍可推斷連續壁編號十七單元在八至十二公尺之間，應有混凝土
    包泥之情形（詳如前述），亦可見被告亞聯公司並非不能預見該連續壁有混凝土
    包泥之現象，詎其仍未採取必要之安全措施，以避免損害之發生，自亦難認其已
    盡相當之注意，依前揭民法第一百八十九條但書之規定，被告亞聯公司即應負損
    害賠償責任，堪以認定。
八、按公司負責人對於公司業務之執行，如有違反法令致他人受有損害時，對他人應
    與公司負連帶賠償之責，九十年十一月十二日修正前之公司法第二十三條定有明
    文。復按建築物在施工中，鄰接其他建築物施行挖土工程時，對該鄰接建築物應
    視需要作防護其傾斜或倒壞之措施，建築法第六十九條前段亦有規定。其中建築
    法第六十九條之規範意旨乃在於避免建築物在施工時因開挖土地而影響鄰房之基
    礎，故不論挖土工程是否完成，於其所開挖之土地回復原狀前，施工者均負有維
    持此一防護措施之義務，要屬當然，被告將前揭法條限縮於「進行挖土工程時」
    方有適用，顯與其立法意旨有違，自不足採。再就連續壁工程而言，其本即具有
    擋土措施之性質，即屬防護鄰房傾斜或倒壞之必要措施，自應注意其施工品質是
    否符合要求，是否足以發揮其防護之功能。本件被告己○○自系爭「重新貴族」
    大樓興建起，迄本件事故發生時為被告亞聯公司之負責人，為其所不爭，而被告
    亞聯公司對於聯名公司施作連續壁之指示有過失，且其得預見該連續壁有混凝土
    包泥之現象，仍未採取必要之安全措施，以避免損害之發生，已如前述，顯見被
    告己○○並未盡其監督指示之義務，有違前揭建築法第六十九條前段之規定甚明
    ，並致原告所有房屋毀損等損害，自應依前揭公司法第二十三條之規定，與被告
    亞聯公司連帶負損害賠償責任，被告亞聯公司就此亦應依民法第二十八條之規定
    與被告己○○負連帶損害賠償責任，附此敘明。
九、按數人共同不法侵害他人之權利者，連帶負損害賠償責任；負損害賠償責任者，
    除法律另有規定或契約另有訂定外，應回復他方損害發生前之原狀；債權人得請
    求支付回復原狀所必要之費用，以代回復原狀，民法第一百八十五條第一項前段
    、二百十三條第一項、第三項分別定有明文，其中第三項之規定，依民法債編施
    行法第十二條之規定，於八十九年五月五日修正施行前因負損害賠償責任而應回
    復原狀者，亦適用之。本件被告蓮美公司、亞聯公司、己○○既係共同不法侵害
    原告之財產權，已如前述，揆諸前揭法條之規定，即應對原告連帶負損害賠償責
    任，茲就原告所請求之金額審酌如下：
  (一)回復原狀之重建費用：
  1.原告所有之前揭建物，經前揭臺灣省土木技師公會鑑定結果，認均應拆除改造重
    建（參見鑑定報告九‧二、九‧三），可認原告等係受有建物滅失之損害。而原
    告所有建物之構造，除依建物登記謄本上係登載為「鋼筋混凝土」造外，另依上
    開鑑定報告所載，亦判斷建物構造均為「地上五層之鋼筋混凝土構造公寓」（參
    見鑑定報告七‧四、七‧五），而上開鑑定報告係經鑑定技師至現場實地勘查，
    依外觀判斷樑、柱、版皆為鋼筋混凝土構造，亦有該公會九十二年六月三日（九
    二）省土技字第二○二九號函在卷可佐，應堪信為真實。被告雖稱由原告建物之
    外牆、隔戶牆係採用紅磚砌成牆面，及建造執照卷中竣工圖片審查過程及建築技
    術可以判斷原告之建物乃係加強磚造云云，然經本院以被告提供之相片等資料函
    詢臺灣省建築師公會後，經該公會臺北縣辦事處覆稱並無法由紙上照片判定等語
    ，有該辦事處九十一年十二月二十日台建師北鑑字第五八五號函附卷可佐，被告
    復未能再就此舉證以實其說，顯難認被告之抗辯可採，從而原告所有之建物乃為
    鋼筋混凝土構造，堪以認定。
  2.次查原告所有之建物均為住宅用之五層樓建物，原告丙○○之建物登記面積合計
    為三百三十三點三七平方公尺，即一百點八六坪，原告庚○○之建物登記面積則
    為五十三點九二平方公尺，即十六點三一坪等事實，為兩造所不爭，並有建物登
    記謄本影本五紙、建築改良物所有權狀影本六紙附卷可稽，堪信為真實。至建築
    物之造價部分，臺北縣政府九十二年一月七日北府城企字第○九二○○○七九五
    三號函所提供五樓家用鋼筋混凝土建物每坪造價為一萬六千五百元之資料，乃係
    政府公定造價以做為繳稅依據，並非實際造價，業據建築師台北縣辦事處以九十
    二年一月二十四日九二台建師北鑑字第○三九號闡釋甚詳，自不宜做為計算之基
    礎。本院認依卷附臺灣省建築師台北縣辦事處前揭函文所附八十二年度臺灣地區
    鋼筋混凝土造住宅建築造價表所示，臺北縣地上五層地下一層鋼筋混凝土建物該
    年度之造價為每坪四萬元，再依卷附該辦事處九十一年四月二十九日台建師北鑑
    字第○一八○號函所附臺灣地區營造工程物價指數表中之建築工程類欄所示，八
    十二年之定基指數為一百零一點零二，事故發生時即八十八年則為一百點四三，
    經折算後，原告所有之建物於八十八年間每坪之造價應為三萬九千七百六十六元
    （40,000/101.02x100.43= 39,766），方屬合理。據此，原告丙○○所有建物之
    重建費用應為四百零一萬零七百九十九元（39,766x100.86= 4,010,799；元以下
    四捨五入），原告庚○○所有建物之重建費用則為六十四萬八千五百八十四元（
    39,766x16.31=648,584；元以下四捨五入）。
  3.復按原告丙○○所有之建物為七十六年八月三日建築完成，原告庚○○之建物為
    七十二年五月四日建築完成，有建築改良物所有權狀影本六紙附卷可參，距事發
    時之八十八年五月十二日已分別使用十一年十月及十六年一月（參酌營利事業所
    得稅結算申報查核準則第九十五條第八項規定，不足一個月者以一個月計），即
    應以此計算折舊。而住家用之鋼筋混凝土構造房屋依行政院所頒「固定資產耐用
    年數表」及「固定資產折舊率表」之規定，其耐用年數為五十五年，依定率遞減
    法每年折舊千分之四十一，故原告丙○○之建物於毀損時之價值即為二百四十四
    萬三千八百七十三元《4,010,799x(1-0.041) （11次方）x（1-0.041  x10/12）
    =2,443,873；元以下四捨五入》，原告庚○○之建物於毀損時之價值則為三十三
    萬零八百十七元《648,584x(1-0.041) （16次方）x（1-0.041x1/12）==330,817
    ；元以下四捨五入》，渠等所得請求回復原狀之金額，即應以此為據。
  (二)室內裝潢財損部分：
  1.原告丙○○主張其業已與被告蓮美公司達成協議，並提出原證七所示之協議書影
    本乙份為憑，惟依該協議書第一點所載之文義觀之，僅係表明原告丙○○所有建
    物「內部舊有裝修及設備費用估價」，並載明「以上為丙○○先生提出之損失金
    額」等語，並未有被告蓮美公司同意給付之文句；且該紙協議書之紀錄即證人丁○○亦到庭證稱：「關於協議第一點，是原告丙○○提出的要求，被告蓮美建設
    事業股份有限公司方面是希望他提出一些證明之後再帶回公司討論，並沒有明確
    的承諾說只要提出證明就一定賠償」等語（參見本院九十一年九月二十四日準備
    程序筆錄），核與協議書第一點僅載明為「費用估價」、「以上為丙○○先生提
    出之損失金額」、「以上由林先生提出每戶十張以上照片」之用語相符，是以上
    開協議書應僅得認為被告蓮美公司係同意於原告丙○○提出照片後，就此部分之
    金額加以討論，尚難認被告蓮美公司已有同意給付二百二十一萬元裝潢財損費用
    予原告丙○○之意思，從而原告丙○○依上開協議書之法律關係，請求被告蓮美
    公司給付裝潢財損費用，尚屬無據。再依原告丙○○所提房屋受損照片七十幀觀
    之，屋內家具用品多已搬遷一空，甚且連稍具價值之鋁門窗亦已拆除，所餘家具
    衡情係原告丙○○無意搬離，而非無法搬離，此部分之損失即非必要費用，自難
    令被告就此賠償，參以被告蓮美公司九十年五月二十五日答辯狀所附證物四之拆
    除及重建承諾書中，特別註明原告丙○○建物部分「室內業已騰空」等情，尚難
    認原告丙○○確受有屋內財物之損失，原告丙○○復未能就此再具體舉證證明，
    其依侵權行為之法律關係請求被告賠償屋內財損部分，洵非有理。
  2.原告庚○○所有之建物事發時受損嚴重，並經臺北縣政府公告為危險建物，必須
    強制拆除等情，為兩造所不爭（參見本院九十二年六月十日準備程序筆錄），衡
    情原告庚○○至多如其所稱入內取走祖先牌位及其他細軟財物，並無冒險入內搶
    搬大型家具及家電用品之理，其受有室內家具及家電用品之損失，應堪認定。而
    原告庚○○就其所提損失明細，並無法舉證證明確有該等財物之損失及其價格，
    尚難遽依其所列明細予以賠償；惟按當事人已證明受有損害而不能證明其數額或
    證明顯有重大困難者，法院應審酌一切情況，依所得心證定其數額，民事訴訟法
    第二百二十二條第二項定有明文，本院爰以行政院主計處八十八年度國富統計中
    關於家用家具、空調照明設備、廚房餐飲設備、育樂器具設備、寢具設備等家庭
    耐久財、半耐久財部分之統計價額三十萬四千元，作為原告庚○○所得請求賠償
    之金額。
  (三)安置費部分：
  1.按當事人主張之事實，經他造於準備書狀內或言詞辯論時或在受命法官、受託法
    官前自認者，無庸舉證；自認之撤銷，除別有規定外，以自認人能證明與事實不
    符或經他造同意者，始得為之，民事訴訟法第二百七十九條第一項、第三項分別
    定有明文。經查：
  (1)被告蓮美公司業已於本院九十年十二月七日準備程序中自認：「當初有同意Ａ區
    （即原告庚○○之建物所在）發放安置費六個月，但Ｂ區（即原告丙○○之建物
    所在）只同意發放二個月」等語，嗣於本院九十二年六月十日準備程序中，被告
    蓮美公司亦自認：「協議部分我們認為有成立，但是原告未履行合建義務所以我
    們主張同時履行抗辯，或者是我們已無履行之義務」等語（參見各該準備程序筆
    錄），後被告蓮美公司雖以原證六協調事宜紀錄上並無其法定代理人簽名為由而
    否認其真正，並認兩造間未達成協議，然其既自承曾依上開協調事宜紀錄之標準
    發放二個月安置費，可見上開協調事宜紀錄之內容並非憑空杜撰，且其既已自認
    兩造間曾達成上開協議，後既不能證明該協議與事實不符，揆諸首揭法條之規定
    ，其所為自認之撤銷，當不生效力，原告與被告蓮美公司間，確存有原證六協調
    事宜紀錄所示之協議，堪以認定。至被告蓮美公司所為同時履行抗辯權部分，其
    已於前揭本院九十年十二月七日準備程序中自承就「其餘四個月的安置費要等合
    約簽訂後才發放」部分並未另行約定，且由安置費之名義觀之，其用途僅在於使
    原告等受災戶於事故發生後得以暫時租屋居住，與是否同意合建亦無對待給付關
    係，從而被告蓮美公司主張同時履行抗辯權，即於法不合，不生效力。
  (2)依前開協調事宜紀錄所載，被告蓮美公司係同意以一樓每坪九百六十元，二樓以
    上每坪八百元之標準發放六個月，原告主張被告蓮美公司應給付至回復原狀時為
    止，並未舉證以實其說，尚乏所據。而被告蓮美公司業已依約發放二個月，此為
    兩造所不爭，而原告丙○○所有之建物一樓部分為九十八點八五平方公尺，即二
    十九點九坪，二樓以上共計為二百三十四點五二平方公尺，即七十點九六坪，有
    建築改良物所有權狀影本五份附卷可稽，從而原告丙○○依前揭協議每月所得請
    求之安置費即為八萬五千四百七十二元 （29.9x960+70.96x800=85,472），四個
    月計為三十四萬一千八百八十八元。原告庚○○部分之建物位於三樓，面積為十
    六點三一坪，已如前述，其每個月所得請求之安置費即為一萬三千零四十八元（
    16.31x800=13,048），四個月計為五萬二千一百九十二元。
  (3)按損害賠償，除法律另有規定或契約另有訂定外，應以填補債權人所受損害及所
    失利益為限，民法第二百十六條第一項定有明文；而關於侵權行為賠償損害之請
    求權，以受有實際上之損害為成立要件，最高法院十九年上字第三一五○號判例
    意旨可資參照。本件原告基於侵權行為之法律關係請求被告亞聯公司、己○○給
    付安置費，及請求被告蓮美公司給付前揭協議書所定內容外之安置費部分，雖稱
    此部分之損害係支付租金之用，然原告是否確實另行支付租金，租金之數額若干
    ，均未加以舉證證明，自難認其確受有此部分之損害，揆諸前揭法條之判例意旨
    ，原告此部分之請求即非有理。
  (四)綜上所述，原告丙○○所得請求被告蓮美公司、亞聯公司、己○○連帶賠償之金
    額為回復原狀費用二百四十四萬三千八百七十三元、另得請求被告蓮美公司給付
    安置費三十四萬一千八百八十八元；原告庚○○所得請求被告蓮美公司、亞聯公
    司、己○○連帶賠償之金額為回復原狀費用三十三萬零八百十七元、室內財損部
    分三十萬四千元，共計為六十三萬四千八百十七元，另得請求被告蓮美公司給付
    安置費五萬二千一百九十二元。又給付無確定期限者，債務人於債權人得請求給
    付時，經其催告而未為給付，自受催告時起，負遲延責任；其經債權人起訴而送
    達訴狀，或依督促程序送達支付命令，或為其他相類之行為者，與催告有同一之
    效力，民法第二百二十九條第二項定有明文。本件原告所得行使之前開請求權，
    既屬無確定期限之給付，其請求自起訴狀繕本送達翌日起（即九十年五月十八日
    ）至清償日止，按年息百分之五計算之利息，洵屬有據。
十、被告認原告違反建築法第七十七條第一項之規定而與有過失，係主張原告於原有
    建物外違章加蓋致破壞原建物之結構安全，及其建物並無地質改良設計，致基地
    土質土壤液化，原建物因而受損下陷等事實。然按當事人主張有利於己之事實者
    ，就其事實有舉證之責任，民事訴訟法第二百七十七條前段定有明文。經查：原
    告丙○○之建物縱如被告所述有違章加蓋之事實，然其占用防火巷屋前道路用地
    部分，僅係妨害公共通行使用及火災逃生，與本件事故之發生無涉；至上開違章
    加蓋部分被告稱將影響原有建物之結構安全，雖不無可能，然應僅限於建築物本
    身之結構安全，如係因外力介入，則應分別以觀，不能一概而論。本件原告建物
    沈陷毀損之原因，乃係因系爭「重新貴族」大樓之連續壁破裂，於破洞處湧砂湧
    水，進而使鄰近建物之地基下陷所致，此為兩造所不爭，而此種因突然間地基下
    陷所導致之損害，當非原告所有地上五層、地下一層建物於設計上所能防免，無
    論原告是否有違章加蓋，當無從避免其損害之發生，亦即兩者間並無因果關係存
    在。再就原告之建物未有地質改良設計部分而言，被告並未指出原告所有五層樓
    之建物依法負有地質改良設計義務之依據，亦未舉證證明原告所有建物是否確實
    因此而導致土壤液化，並引起地層下陷，自難遽以採信；況原告所有之建物早於
    七十二、七十六年間即已完成，系爭「重新貴族」建物乃係於八十五年間方取得
    建造執照開工興建，不論原告之建物當初是否具有地質改良設計，被告嗣後進行
    地質鑽探時，即應注意鄰近區域之地質狀況及地下水位，並加以監控防免，而非
    於事故發生後，執此以圖卸責，至為灼然。據此，被告既未能證明原告就系爭事
    故之發生或擴大有何與有過失之情形，其此部分所辯，當非可採。
十一、被告顏堯山固為系爭重新貴族建物之設計及監造人，惟查：
  (一)本件經鑑定單位即臺灣省土木技師公會將原設計資料及土壤參數資料，另以程式
    FRWS 3.0再次進行基礎工程大地力學分析後，所得資料顯示：「除鄰房側沈陷量
    稍大外，其他如整體穩定驗算、極限平衡貫入深度驗算、牆底抗隆起驗算、開挖
    底部抗隆起驗算、抗傾覆驗算等，本基地基礎工程在設計上均為安全」等語（參
    見鑑定報告八‧一－四），可見被告顏堯山於設計方面並無疏失可言。
  (二)再就監造部分而言，依建築師法第十八條之規定，其責任範圍為監督營造業依
    照前條設計之圖說施工，遵守建築法令所規定監造人應辦事項，查核建築材
    料之規格及品質，其他約定之監造事項。本件事故原告認係因連續壁施工不當
    而有混凝土包泥現象所致，然而就連續壁混凝土包泥現象，依前述臺灣省土木技
    師公之回函覆稱：「主要是連續壁混凝土澆置時，發生局部塌孔，造成泥土被混
    凝土包入壁體內，此狀況在混凝土澆置時常會發生，只有施工時謹慎小心並注意
    穩定液之品質，讓塌孔減少發生」等語，可見混凝土包泥現象乃係肇因於施工問
    題，並非未依圖施工。又鑑定證人即上開鑑定報告之製作人楊高雄於本院九十年
    度訴字第八八八號損害賠償事件中，亦到庭證稱：「（法官問：依造你本身實務
    的經驗，連續壁混凝土澆置的時候，建築師或是土木技師是否須全程在場？）一
    般會到場檢查鋼筋籠及施作程序是否符合設計，至於混凝土澆置會看一、兩車，
    瞭解施工方式是否符合設計，並不會全程在場：：會全程在場的祇有施作廠商及
    營造廠的監工」等語，亦可證監造人的責任範圍原則上僅限於監督是否按設計之
    圖說施工，及查核建築材料之規格及品質，至於施工過程是否不當，及事後有無
    定期檢測，非屬監造之責任範圍，從而亦難認被告顏堯山之監造有疏失之情形。
  (三)據此，原告既未能舉證證明被告顏堯山於設計及監造上有何疏失，或有何違背其
    他建築法令之情形，其依侵權行為之法律關係及建築法第二十六條之規定，請求
    被告顏堯山賠償損害，洵非有理。
十二、綜上所述，原告基於民法第、二十八條、第一百八十九條但書、第一百九十一
      條第一項前段、第一百八十五條、公司法第二十三條之規定，請求被告蓮美公
      司、亞聯公司、己○○連帶給付原告丙○○二百四十四萬三千八百七十三元、
      原告庚○○六十三萬四千八百十七元，及基於如原證六協調事宜紀錄所示協議
      之法律關係，請求被告蓮美公司給付原告丙○○三十四萬一千八百八十八元、
      原告庚○○五萬二千一百九十二元，及均自起訴狀繕本送達翌日即民國九十年
      五月十八日起至清償日止，按年息百分之五計算之利息，洵屬正當，應予准許
      ；逾此部分之請求，則屬無據，應予駁回。
十三、本件事證已臻明確，兩造所為之其他主張、陳述並所提之證據，經審酌後，認
      均與本件之結論無礙，爰不一一論述，併予敘明。
十四、兩造分別陳明願供擔保，聲請宣告假執行及免為假執行，就原告勝訴部分，經
      核均無不合，爰分別酌定如主文第五、六項所示相當之擔保金額，併准許之。
      至原告敗訴部分，其假執行之聲請因訴之駁回而失所附麗，不予准許。
十五、據上論結：本件原告之訴為一部有理由，一部無理由，依民事訴訟法第七十九
      條但書、第八十五條第一、二項、第三百九十條第二項、第三百九十二條，判
      決如主文。
中      華      民      國    九十二    年      八      月    二十九    日
                                  臺灣板橋地方法院民事第一庭
~B審判長法  官  許瑞助
~B      法  官  黃信滿
~B      法  官  張紹省
右為正本係照原本作成。
如對本判決上訴，須於判決送達後二十日內向本院提出上訴狀。
中      華      民      國    九十二    年      九      月    十        日
~B書記官  白俊傑


司法院資訊處製作；財團法人民間司法改革基金會備份。
